【裁判字號】    89,訴,1629
【裁判日期】    890713
【裁判案由】    所有權移轉登記
【裁判全文】
臺灣臺中地方法院民事判決  八十九年度訴字第一六二九號
    原      告  丙○○
    訴訟代理人  梁宵良律師
    複  代理人  甲○○  住台中.
    被      告  乙○○  住台中.
右當事人間請求所有權移轉登記事件，本院判決如左：
    主    文
被告應將坐落台中縣潭子鄉○○段新興小段四九三地號土地地目田面積三八０二平方
公尺，應有部分三分之一，辦理所有權移轉登記與原告。
訴訟費用由被告負擔。
    事    實
甲、原告方面：
  一、聲明：如主文所示。
  二、陳述：
  （一）被告與原告為兄弟關係，坐落台中縣潭子鄉○○段新興小段四九三地號土地
        （以下簡稱系爭土地）原係兩造父親即被繼承人鄭煌所有，民國五十二年五
        月十八日被繼承人鄭煌死亡後，系爭土地由兩造共同繼承，因原告當時年僅
        五歲，並約定由原告繼承三分之一，被告繼承三分之二，遂由母親即訴外人
        鄭阿美代理系爭原告應有部分信託登記於被告名下，被告就系爭土地存有信
        託關係並不爭執，兩造嗣後於六十九年四月十九日並訂定有不動產所有權分
        管契約書，且八十八年八月二十六日原告以土地所有權人身分請求被告給付
        使用分管土地之代價時，被告亦不爭執，而成立調解，益證兩造就系爭土地
        確實存有信託關係。
  （二）按信託關係因委託人信賴受託人代其行使權利而成立，應認委託人有隨時終
        止信託契約之權利，最高法院六十六年台再字第四二號判例可參。原告爰以
        本起訴狀送達為終止兩造信託契約之意思表示，並依據信託關係終止後之信
        託物返還請求權，請求被告將系爭土地應有部分三分之一，辦理所有權移轉
        登記與原告。
  三、證據：提出土地登記簿謄本二件、戶籍謄本二件、不動產所有權分管契約書、
      起訴狀、調解筆錄各一件為證，聲請訊問證人鄭阿美、鄭龍男。
乙、被告方面：
  一、聲明：駁回原告之訴。
  二、陳述：
  （一）被告不識字，不動產所有權分管契約書不是被告簽的，被告將印章寄由母親
        保管，契約書上印章係遭人盜蓋，兩造之母親說系爭土地其中一分地要給原
        告，該土地面積共三分八釐，母親說土地全部登記在被告名下，但其中一分
        地要給原告，被告只同意一分地移轉給告，不同意移轉三分之一之土地給原
        告。
  （二）原告另有分得坐落台中市○○區○○段四二、四九地號土地，分得土地較多
         。
  （三）系爭土地本來不易使用收益，經被告整理後才讓土地可使用收益。
  三、證據：提出土地登記簿謄本二件、地籍圖謄本二件為證。
丙、本院依職權調閱本院臺台中簡易庭八十八年度中小調字第一三八九號履行契約事
    件卷宗。
    理    由
一、原告主張兩造為兄弟關係，坐落台中縣潭子鄉○○段新興小段四九三地號土地（
    以下簡稱系爭土地）原係兩造父親即被繼承人鄭煌所有，鄭煌死亡後，系爭土地
    由兩造共同繼承，並約定由原告繼承三分之一，被告繼承三分之二，遂由母親即
    訴外人鄭阿美代理系爭原告應有部分信託登記於被告名下，兩造嗣後並訂定有不
    動產所有權分管契約書，原告爰以本起訴狀送達為終止兩造信託契約之意思表示
    ，並依據信託關係終止後之信託物返還請求權，請求被告將系爭土地應有部分三
    分之一，辦理所有權移轉登記與原告云云。被告則以其不識字，不動產所有權分
    管契約書不是被告簽的，被告將印章寄由母親保管，契約書上印章係遭人盜蓋，
    兩造之母親說系爭土地其中一分地要給原告，該土地面積共三分八釐，母親說土
    地全部登記在被告名下，但其中一分地要給原告，被告只同意一分地移轉給告，
    不同意移轉三分之一之土地給原告，原告另有分得坐落台中市○○區○○段四二
    、四九地號土地，分得土地較多等語置辯。
二、本件原告主張被告與原告為兄弟關係（被告排行第一，原告排行第三），系爭土
    地原係兩造父親即被繼承人鄭煌所有，民國五十二年五月十八日被繼承人鄭煌死
    亡後，系爭土地由兩造共同繼承，惟全部登記於被告名下等事實，業據原告提出
    土地登記簿謄本二件、戶籍謄本二件等為證，且為被告所不爭執，可信屬實。
三、次查原告主張系爭土地約定由原告繼承三分之一，被告繼承三分之二，遂由母親
    即訴外人鄭阿美代理系爭原告應有部分信託登記於被告名下，兩造嗣於六十九年
    四月十九日並訂定不動產所有權分管契約書之事實，業據原告提出不動產所有權
    分管契約書為證，被告雖否認上情，並抗辯：兩造之母親說系爭土地其中一分地
    要給原告，該土地面積共三分八釐，母親說土地全部登記在被告名下，但其中一
    分地要給原告，被告只同意一分地移轉給告，不同意移轉三分之一之土地給原告
    ，分管契約書上之被告印章係遭盜蓋等語，則被告亦自認系爭土地確有部分為原
    告所有，信託登記於被告名下及分管契約書上印章為被告所有之事實，僅就原告
    分得部分之應有部分比例及印章遭盜蓋有所爭執。經查：證人即兩造之兄弟鄭龍
    男（排行第二）證稱：伊父親去世後，兄弟三人分財產，原告當時十五歲，當時
    口頭約定，平分財產，原告分台中的地外，尚有其他財產，系爭土土地約一分三
    土地分給原告，因原告還很小，在約定分財產前就已全部登記為被告名義，當時
    我母親及三兄弟均在場等語，證人鄭阿美亦證稱：系爭土地共三分多，有一分多
    是應還給原告，就是該土地之三分之一，約定時被告也知道，系爭土地是被告自
    己登記在他名下，且由被告使用，印章是被告自己蓋的，沒有人偷蓋被告印章等
    語，則證人證言與原告所述相符，且兩造為兄弟關係，證人鄭阿美、鄭龍男各為
    兩造母親、兄弟，均屬至親，應無偏頗之虞，渠二人之證言應可採憑。綜上可證
    兩造於被繼承人死亡後，與其餘繼承人所為分割遺產協議，關於系爭土地約定應
    有部分三分之一為原告所有，惟信託登記於被告名下。又原告主張嗣於六十九年
    四月十九日兩造簽訂之不動產所有權分管契約書，被告既否認印章之真正，而抗
    辯其印章遭盜蓋，惟其並未舉證證明其印章遭盜用之事實，則依舉證責任分配之
    原則，應認上開不動產所有權分管契約書為真正。參以原告主張曾於八十八年八
    月二十六日以系爭土地應有部分三分之一所有權人身分起訴請求被告給付使用分
    管土地之代價，被告並未爭執，兩造當庭成立調解之事實，此經本院調閱本院臺
    台中簡易庭八十八年度中小調字第一三八九號履行契約事件卷宗查明屬實，並為
    被告所不否認，益證原告主張為真正，則被告上開抗辯，即無足採。
四、按稱信託者，謂委託人將財產權移轉或為其他處分，使受託人依信託本旨，為受
    益人之利益或為特定之目的，管理或處分信託財產之關係；信託利益全部由委託
    人享有者，委託人或其繼承人得隨時終止信託，信託法第一條、第六十三條第一
    項分別定有明文。查原告以本件起訴狀送達被告為終止兩造信託契約之意思表示
    於法並無不合，則兩造間上開信託關係即已終止。從而原告依據信託關係終止後
    之信託物返還請求權，請求被告將系爭土地應有部分三分之一，辦理所有權移轉
    登記與原告，為有理由，應予准許。
五、因本案事證已臻明確，兩造其餘主張陳述及所提之證據，均毋庸再予審酌，附此
    敘明。
六、據上論結，本件原告之訴為有理由，依民事訴訟法第七十八條，判決如主文。
中      華      民      國    八十九    年      七      月    十三    日
                                    臺灣臺中地方法院民事第三庭
~B法      官  張瑞蘭
右為正本係照原本作成
如不服本判決，應於判決送達後二十日內，向本院提出上訴狀。
中      華      民      國    八十九    年      七      月     十三     日
~B法院書記官  蔡宜晴


司法院資訊處製作；財團法人民間司法改革基金會備份。
